【裁判字號】    98,上訴,4850
【裁判日期】    990204
【裁判案由】    強盜
【裁判全文】
臺灣高等法院刑事判決                98年度上訴字第4850號
上  訴  人  臺灣板橋地方法院檢察署檢察官
被      告  甲○○
指定辯護人  本院公設辯護人王永炫
上列上訴人因被告強盜案件，不服臺灣板橋地方法院98年度訴字
第823號，中華民國98年8月28日第一審判決（起訴案號：臺灣板
橋地方法院檢察署98年度偵字第6029號），提起上訴，本院判決
如下：
    主  文
上訴駁回。
    事  實
一、甲○○於民國98年2 月24日中午某時許，在其臺北縣三峽鎮
    ○○路110 巷50號2 樓住處飲完「保力達」酒精性飲料1 瓶
    後，乘著酒意，竟意圖為自己不法之所有，基於恐嚇取財犯
    意，於同日中午12時24分許，騎乘其所有991-QFD 號輕型機
    車，至臺北縣三峽鎮○○路134 號全家便利商店「三峽莉雅
    」店（下稱全家三峽莉雅店）內，對店員呂佩玉喝令：「錢
    拿出來！」等語，並以手掃落店內物品（毀損部分未據告訴
    ）、又徒手抓店員呂佩玉左手臂等方式，向店長陳姵樺、店
    員呂佩玉恫嚇，旋進入結帳櫃臺，欲拿取陳姵樺及呂佩玉共
    同管領置於收銀機之現金，但在敲打收銀機後，甲○○發現
    無法開啟收銀機抽屜，便自結帳櫃臺取出壓克力架1 片，作
    勢追打陳姵樺及呂佩玉，欲使陳姵樺及呂佩玉交出店內財物
    ，上開行為雖致陳姵樺及呂佩玉心生畏懼，惟仍有反抗之餘
    地，猶拒絕交付金錢予甲○○，均尚未達不能抗拒之程度，
    嗣陳姵樺及呂佩玉逃出店外，甲○○因而未能得手。甲○○
    追出店外後，旋為目擊甲○○犯罪過程之路人蔡義明、周祐
    裕及行經該處之臺北縣政府警察局三峽分局五寮派出所警員
    林琨皓合力將之逮捕而查獲上情。
二、案經臺北縣政府警察局三峽分局報請臺灣板橋地方法院檢察
    署偵查起訴。
    理  由
甲、程序部分：
    按被告以外之人於審判外之陳述，雖不符前4 條之規定，而
    經當事人於審判程序同意作為證據，法院審酌該言詞陳述或
    書面陳述作成時之情況，認為適當者，亦得為證據。當事人
    或辯護人於法院調查證據時，知有第159條第1項不得為證據
    之情形，而未於言詞辯論終結前聲明異議者，視為有前項之
    同意。刑事訴訟法第159條之5定有明文。查本案言詞辯論終
    結前，被告及其辯護人並未爭執被告以外之人於審判外之言
    詞及書面陳述之證據能力，揆諸上開規定，應視為被告已同
    意上開各該證據方法得作為證據，而原審審酌上開各該證據
    均非非法取得之證據，並無證據力明顯過低之情形，復經本
    院於審判期日就上開證據依法進行調查、辯論，依法自有證
    據能力，附此敘明。
乙、實體部分
一、訊據被告甲○○自承有於前開時地恐嚇全家三峽莉雅店店長
    陳姵樺、店員呂佩玉，並命渠等交出財物之事實，然辯稱：
    「伊當天喝酒後到便利超商，並未強抓店員呂佩玉之左手臂
    ，只是輕輕地抓她的手，伊拿壓克力板作勢要追打店長（陳
    姵樺）及店員（呂佩玉）是因為伊當時很生氣，有情緒的問
    題，但伊沒讓店長、店員不能抗拒，她們還是可以抵抗，伊
    也沒拿到錢。」等語，另被告之辯護人為被告辯護稱：「被
    告之行為尚未達到使被害人不能抗拒之程度，只成立恐嚇取
    財未遂之犯行。」等語，經查：
(一)、被告於上開時間、地點對店員呂佩玉喝令「錢拿出來」後，
    以掃落店內物品之方式，向店長陳姵樺、店員呂佩玉恫嚇，
    並進入結帳櫃臺，欲拿取陳姵樺及呂佩玉共同管領置於收銀
    機之現金，並有敲打收銀機等情，除業經被告於警詢、偵查
    及原審審理時坦承不諱，並核與證人即全家三峽莉雅店店員
    呂佩玉、店長陳姵樺、路人蔡義明、周祐裕於原審審理時證
    述之情節大致相符（見原審卷第90至99頁），復有現場監視
    器錄影光碟1份、現場監視器翻拍照片4張、案發現場照片9
    張、臺北縣政府警察局三峽分局扣押筆錄、當事人酒精測定
    紀錄、991-QFD車籍基本查詢、臺北縣政府警察局重大刑案
    通報單各 1件附卷可稽（見偵查卷第23至31、33頁），而被
    告前上開恐嚇取財未遂犯行之經過，並經本院於98年6月3日
    勘驗前開現場監視器錄影畫面無訛，此有98年6月3日之勘驗
    筆錄乙份附卷可稽。
(二)、又證人陳姵樺於原審審理時證稱：「伊就看到被告拉著呂佩
    玉不曉得幹嘛，伊本來是在店後的辦公室內聽到聲音，伊衝
    出去到店內櫃台附近，被告是拉著呂佩玉的左手臂，被告當
    時站在呂佩玉的左手邊，然後拉著，伊看到後，問被告幹什
    麼，被告就放開手。」等語。又本件監視器錄影畫面皆係自
    置於全家三峽莉雅店店內之2具監視器取得，該2具監視器鏡
    頭分別朝向該店大門及收銀機方向，而被告於進入該店後，
    曾一度與被害人呂佩玉同時消失於錄影畫面中，斯時有女店
    員大喊：「喂，你在幹嘛啊？不要這樣子，好不好？（尖叫
    聲）」等情，業經原審勘驗前開監視器錄影畫面，並製有98
    年6月3日之勘驗筆錄可證（見卷附上開勘驗筆錄勘驗結果錄
    影檔案1 ，第1分32秒至1分50秒處；錄影檔案2，第1分29秒
    至1分56秒處，見原審卷第55至60頁），顯見現場2具監視器
    畫面俱有死角，因之未能盡窺案發始末，乃屬當然，非能僅
    以監視器畫面未能錄得影像，而遽認被告未曾抓住被害人呂
    佩玉之手臂。且證人陳姵樺所證述之上開與被告之對話內容
    ，對照監視畫面之內容，亦相吻合，另證人呂佩玉於原審審
    理時亦結證稱：伊忘記被告有無與伊肢體接觸，但是店長說
    被告有抓伊手臂，且伊制服上有一點被告的血跡，因為被告
    在進店之前就有流血等語（見原審卷第91頁），並參酌卷附
    現場店內照片（見偵查卷第26、27頁），於店內之收銀台及
    螢幕上均有血跡，並參諸證人周祐裕於原審審理時亦具結證
    稱：店員就是不要給被告錢，不過被告有去拉其中一個店員
    的手向她要錢，但她就是不給被告，被告只有拉店員的手，
    並跟她要錢等語（見原審卷第98頁）。顯見被告確有抓住被
    害人呂佩玉之手臂，應堪認定。另被告於自收銀機取得財物
    未果後，即彎身拿起一個透明壓克力架，口裡說：「有沒有
    ？」隨即移往中央走道後，向大門方向走去，並且手指長髮
    女店員等情，有前開勘驗筆錄可考（見卷附上開勘驗筆錄勘
    驗結果錄影檔案1，第3分35秒至3分39秒處；錄影檔案2，第
    3 分18秒至3 分39秒處），果被告非為作勢攻擊被害人，何
    需手持該透明壓克力架向大門方向之被害人前進？酌以證人
    陳姵樺亦稱：那時被告拿起櫃台上的一個透明的壓克力板，
    好像作勢要打伊等語（見同上審理卷第13頁），而證人陳姵
    樺與被告夙無仇隙，對被告應無惡意，衡情尚無構詞誣攀之
    理，其指訴之內容應堪認為真實，被告於案發當時曾抓住證
    人呂佩玉手臂，嗣並曾手持透明壓克力架作勢攻擊被害人陳
    姵樺等情，堪信為真。
(三)、再被告於為警查獲後，經測得酒精濃度達0.17 mg/l之事實，
    固有臺北縣政府警察局三峽分局當事人酒精測定紀錄表1 件
    在卷足證（見偵查卷第23頁），而被告之辯護人亦以被告頭
    部曾受有外傷，因而長期酗酒，致案發時其辦識行為違法及
    依其辦識而行為之能力顯著降低等情置辯，惟被告前於96年
    間因涉犯強盜案件，經原審送亞東紀念醫院鑑定精神狀態結
    果，認被告應已無腦傷問題之事實，有卷附原審96年度訴字
    第1780號刑事判決影本1 件足資參照（見偵查卷第42頁），
    則其飲用酒類與腦傷無關，應甚明確。復觀被告於警詢、偵
    查、原審及本院審理時，就其從進入全家三峽莉雅店至被逮
    捕前之過程均能清楚陳述，足見被告於本案行為時之精神狀
    態仍屬正常，對己身作為亦知之甚稔，由其為自己辯解其行
    為尚未達到使人不能抗拒之程度，仍不構成強盜重罪乙節，
    益徵被告之精神態度與常人無異，其於本件行為前縱曾飲用
    酒類，惟於案發時並無辦識行為違法及依其辦識而行為之能
    力顯著減低之情，顯無疑義，併予說明。
(四)、綜上所述，由以上卷存證據可知被告於本院出於任意性之自
    白，核與事實相符，堪予採信。本件事證明確，被告恐嚇未
    遂犯行，堪以認定，應依法論科。
二、公訴人雖認被告係基於強盜之犯意，且其行為已使被害人呂
    佩玉、陳姵樺達不能抗拒之程度，所為應屬刑法第328條第4
    項、第1項之強盜未遂罪等情。惟查：
(一)、刑法上強盜罪與恐嚇取財罪之區別，係以被告對被害人施用
    威嚇之程度為準，如其程度足以壓抑被害人之意思自由，致
    使不能抗拒而為財物之交付者，為強盜罪，反之，如其程度
    尚不足以壓抑被害人之意思自由，被害人並非不能抗拒，或
    未達於不能抗拒之程度，其交付財物與否，儘有自由斟酌之
    餘地者，僅應成立恐嚇取財罪；而強盜罪之所謂「不能抗拒
    」，係指行為人所為之強暴、脅迫等不法行為，就當時之具
    體事實，予以客觀之判斷，足使被害人身體上或精神上達於
    不能或顯難抗拒之程度而言（最高法院84年度台上字第6029
    號、91年度台上字第290 號判決要旨參照，而最高法院80年
    度第4 次刑事庭會議亦同此見解）。
(二)、本案證人呂佩玉於原審審理時結證稱：「被告進來的時候，
    伊正在整理東西，被告先到我們的收銀機前面的糖果架，被
    告就用手打爛糖果架，糖果都散落地面，被告一直叫伊交錢
    出來，大聲的重覆這句話，店長從後面倉庫出來，伊當時在
    收銀機前整理東西，離糖果架很近，伊就一直往後退，被告
    就進入櫃台內敲收銀機要把收銀機打開，被告打不開就換另
    一台收銀機，一樣也是打不開，因為被告是用亂敲的方式，
    這樣是打不開的，後來被告就很生氣，伊和店長就退到店門
    外去找人求救，後來警察就來了。收銀機本身就有插一把鑰
    匙，伊已經把那鑰匙轉到關的位置，所以被告打不開了，之
    前伊並沒有關鑰匙，是在被告已經進去收銀處一直敲打收銀
    機一會兒，被告要去敲另一台收銀機時，伊就先把另一台收
    銀機的鑰匙轉到關的位置。伊及店長沒有辦法阻止被告，因
    為被告很生氣，伊和店長也嚇到了。被告的力量很大，無法
    阻止。後來伊和店長退到店外，被告就追著伊及店長。」等
    語（見原審卷第90、91頁）。證人陳姵樺亦於原審審理時證
    稱：「伊就看到被告拉著呂佩玉不曉得幹嘛。伊本來是店後
    的辦公室內聽到聲音，伊衝出去到店內櫃台附近，被告是拉
    著呂佩玉的左手臂，被告當時站在呂佩玉的左手邊，然後拉
    著，伊看到後，問被告幹什麼，被告就放開手。被告就是一
    直按收銀機，並叫伊把錢拿出來，被告是在櫃台裡面按收銀
    機。被告去按靠門口的那台收銀機時，伊有作動作想要把那
    收銀機的鑰匙拔起來，以免被告把收銀機的錢都拿走，但伊
    沒有拔起來，因為那時被告拿起櫃台上的一個透明的壓克力
    板，好像作勢要打伊，所以伊就沒有鑰匙。被告就只有一邊
    拍打收銀機，一邊叫伊把錢拿出來。伊一直在店內喊報警，
    想要請伊店內對面的小吃店的人幫忙報警。伊有走出去店外
    ，呂佩玉她好像也有走出去，被告當時尚在店內，好像有追
    出來被告沒有說什麼話也沒有作什麼動作，好像要打我們吧
    ，因為被告很生氣，伊覺得被告那時已經沒有理智了。伊當
    時不知道呂佩玉是否已經先關掉該台收銀機的鑰匙，伊確實
    有想要去阻止被告，但伊沒有去作，因為我已經被嚇到了。
    」等語（見原審卷第94、95頁）。證人蔡義明則於原審審理
    時證述：「大約中午12點20分，伊聽到對面全家便利商店女
    性店員喊搶劫、救命，然後伊就走到對面去，站在該店電動
    門內，看到被告站在櫃台內喊錢拿出來，被告的手在開收銀
    機，被告不會開，拿不到錢，就把收銀機拉到地下，當時店
    員有在店內，她們很怕，有閃躲，被告有企圖要抓那個女性
    店員，沒有抓到，她有閃開。店員用手要去扶收銀機，被告
    有去抓呂姓店員的手臂，一瞬間有抓到，但店員躲開。」等
    語（見原審卷第96、97頁）。另證人周祐裕於原審審理時證
    稱：「店員就是不要給被告錢，不過被告有去拉其中一個店
    員的手向她要錢，但她就是不給被告。被告只有拉店員的手
    ，並跟她要錢。」等語（見原審卷第98頁頁）。上開證人呂
    佩玉、陳姵樺、蔡義明、周祐裕之證言，互核情節大致相符
    ，亦與原審於98年6月3日勘驗前開現場監視器錄影畫面內容
    一致，有原審98年6月3日之勘驗筆錄附卷可稽（見原審卷第
    55至60頁），故上開 4名證人之證述，應與事實相符，堪以
    採件。
(三)、由上開 4名證人之證言，被告於進入全家三峽莉雅店後，雖
    有強抓被害人呂佩玉之左手臂、命被害人呂佩玉及陳姵樺交
    出財物、掃落店內物品、大力敲打櫃台貨架及收銀機、拿壓
    克力板作勢打被害人呂佩玉及陳姵樺等足資認定為威嚇被害
    人之舉動，惟被告究否構成強盜犯行，仍須視其行為程度是
    足以壓抑被害人之意思自由，致使不能抗拒而為財物之交付
    為斷。查被告固曾一度抓握被害人呂佩玉之左手臂，惟被害
    人呂佩玉立即躲開，且被告隨即放手等情，業據前開證人陳
    姵樺指證綦詳，衡諸被告乃一年輕男子，被害人呂佩玉則為
    40歲之女子，且店內空間狹小，苟被告欲施以使他人不能抗
    拒之強暴行為，於無其餘之人幫助之下，被害人呂佩玉焉有
    輕易脫身之理，足證被告雖曾抓握被害人呂佩玉之左手臂，
    仍未達使之不能抗拒之程度；而對被告掃落店內物品、大力
    敲打櫃台貨架及收銀機、手持透明壓克力架欲作勢攻擊等行
    為，證人呂佩玉及陳姵樺固均表示當時嚇到、無法阻止被告
    之行為等節，然由上開證人之證詞及勘驗筆錄亦可知，被告
    命被害人呂佩玉及陳姵樺交出財物後，其等始終未為交出財
    物之舉，並證人呂佩玉仍能趁隙拔出收銀機之鑰匙，且證人
    陳姵樺也有作勢欲拔起收銀機鑰匙之舉措，二人並與被告於
    櫃台內外對峙等事實，足徵上開被告之不法行為，雖確使被
    害人呂佩玉及陳姵樺生畏怖心，但尚不足使其等身體上或精
    神上達於不能或顯難抗拒之程度。揆諸前開說明，因被告對
    被害人呂佩玉及陳姵樺所為之不法行為，就當時之具體事實
    客觀判斷之，均不足使上開被害人身體上或精神上達於不能
    或顯難抗拒之程度，參諸上開判例意旨，則與強盜罪之成立
    要件即不相符，要無論以強盜罪之餘地，被告所為應僅成立
    恐嚇取財未遂罪，公訴意旨要屬誤會，並不足採。
三、核被告所為，係犯刑法第346 條第3項、第1項之恐嚇取財未
    遂罪。公訴人雖認此部分應成立刑法第328 條第4項、第1項
    之強盜未遂罪，惟此部分應僅成立恐嚇取財未遂罪，已如前
    述，公訴人所認容有未洽，且此部分起訴之基本事實同一，
    起訴法條應予變更。又被告雖已著手為犯罪行為之實施，惟
    未至取得財物之結果，其犯罪尚屬未遂，依刑法第25條第2
    項之規定，按既遂犯之刑度減輕其刑至2分之1。
四、原審適用刑事訴訟法第300 條，刑法第346條第3項、第1項、
    第25條第2項，刑法施行法第1條之1第1項等規定，並審酌被
    告正值青年，不思以正當途徑賺取金錢，欲藉犯罪而取不義
    之財，影響社會治安甚鉅，其前曾因類似犯行，經法院以攜
    帶兇器強盜未遂判處徒刑並緩刑確定，有台灣板橋地方法院
    96年度訴字第1780號刑事判決影本及本院被告前案紀錄表各
    1 件附卷可稽，雖不構成累犯，然顯見其前犯後未能徹底悔
    悟，惡性非輕，惟犯罪後尚能大致坦承犯行，態度尚可，兼
    衡其智識程度（國中畢業）、尚未取得財物即為警查獲，所
    生危害尚非嚴重等一切情狀，量處有期徒刑八月。公訴人上
    訴意旨以案發時被害人未能阻止被告接觸收銀機，顯已達不
    能抗拒之程度，被告未能取得財物係未遂之問題，被告之行
    為應構成強盜未遂罪等語，指摘原判決不當。惟查：本件被
    告對被害人呂佩玉及陳姵樺所為之不法行為，就當時之具體
    事實客觀判斷之，均不足使上開被害人身體上或精神上達於
    不能或顯難抗拒之程度，與強盜罪之構成要件並不相符，要
    無論以強盜罪之餘地，被告所為應僅成立恐嚇取財未遂罪，
    原審及本院判決均已說明綦詳如前所述，檢察官猶執陳詞上
    訴，核無理由，應予駁回。
據上論斷，應依刑事訴訟法第368條，判決如主文。
本案經檢察官邱美育到庭執行職務。
中    華    民    國    99    年     2    月    4     日
                  刑事第十七庭  審判長法  官  王聰明
                                      法  官  陳憲裕
                                      法  官  黃雅芬
以上正本證明與原本無異。
檢察官如不服本判決，應於收受送達後十日內向本院提出上訴書
狀，其未敘述上訴之理由者並得於提起上訴後十日內向本院補提
理由書（均須按他造當事人之人數附繕本）。
被告不得上訴。
                                      書記官  鄭雅云
中    華    民    國    99    年    2     月    4     日
附錄：本案論罪科刑法條全文
中華民國刑法第346條
意圖為自己或第三人不法之所有，以恐嚇使人將本人或第三人之
物交付者，處6月以上5年以下有期徒刑，得併科1千元以下罰金
。
以前項方法得財產上不法之利益，或使第三人得之者，亦同。
前二項之未遂犯罰之。


司法院資訊處製作；財團法人民間司法改革基金會備份。
